【裁判字號】    98,訴,1757
【裁判日期】    981210
【裁判案由】    區域計畫法
【裁判全文】
臺北高等行政法院判決
                                      98年度訴字第1757號
                                    98年11月26日辯論終結
原      告  甲○○
訴訟代理人  黃豪志律師
被      告  宜蘭縣政府
代  表  人  乙○○
訴訟代理人  丙○○
            丁○○
上列當事人間區域計畫法事件，原告不服內政部中華民國98年7
月22日台內訴字第0980110752號訴願決定，提起行政訴訟，本院
判決如下：
    主  文
原告之訴駁回。
訴訟費用由原告負擔。
    事實及理由
一、事實概要：緣原告於民國98年4 月21日向宜蘭縣宜蘭地政事
    務所申請，將其所有宜蘭縣員山鄉○○段754 地號土地（下
    稱系爭土地），由一般農業區農牧用地更正編定為同區甲種
    建築用地，經該地政事務所審認，原告所檢具員山鄉公所79
    年12月27日79員鄉建字第13539 、13540 號完工證明書影本
    ，經該公所於80年3 月7 日80員鄉建字第1594號函撤銷自始
    喪失效力，即原告之申請案核與「製定非都市土地使用分區
    圖及編定各種使用地作業須知」（下稱作業須知）第22點規
    定不符，並函知被告，被告乃據以98年5 月4 日府地權字第
    0980059769號函復原告更正編定乙案，應不准許，原告不服
    ，提起訴願，遭決定駁回，遂提起本件行政訴訟。
二、本件原告主張：
  (一)1.按「合於下列情形之一土地，在特定農業區、一般農業區
      及特定專用區編為甲種建築用地…：於使用編定結果公告
      前實際已全部（宗）作建築使用或已依法完成基礎工程者
      。特定農業區、一般農業區、山坡地保育區、森林區、風
      景區及特定專用區內之一宗土地，於使用編定結果公告前
      ，部分已作建築使用、已依法完成基礎工程者或已領有使
      用執照者，應於土地使用現況調查清冊或卡片內註記，並
      以各該區之主要用地編定，俟土地所有權人申請分割後再
      予更正編定。」分別為作業須知第9 點第2 款第2 目第3
      子目前段及第3 目前段定有明文。
    2.原告所有系爭土地於73年10月15日宜蘭縣政府依據區域計
      畫法編地為一般農業區農牧用地，並即為編定公告，而依
      據台灣高等法院81年度上訴字第4500號判決書，其判決理
      由記載略以：「上開系爭C13 、C14 二棟建物坐落之基地
      ，…業經宜蘭縣政府於七十年二月二日以七○府籍字第○
      四一五三號函核准地主胡樹溪等人，變更為非耕地使用，
      …經台灣省政府農林廳檢驗局農林航空測量所航空照片，
      利用儀器研判之結果，發現有水泥基礎構造和突出物存在
      ，可見系爭土地於73年，經宜蘭縣政府實施區域計劃，依
      非都市土地使用編定為一般農業區農牧使用地時，已有建
      築之基礎存在，此事實應無可置疑……。」上開系爭C13
      、C14 二棟建物即係目前系爭土地上之門牌號碼為宜蘭縣
      員山鄉○○村○○鄰○○路420 巷2 號及同新路420 巷4 號
      二棟獨立之房屋，有宜蘭縣員山鄉戶政事務所98年4 月20
      日員鄉戶字第0980000884號函及相關資料可資參照。足徵
      系爭土地所在之建物既自73年以前即存在至今，且於編定
      公告前實際作建築使用或已依法完成基礎工程者，自得依
      法申請更正使用編定，然被告不查，未審核其他符合規定
      之條件，僅以上開建物使用執照業經撤銷為理由，即駁回
      前開申請，是認原處分決定顯有不當之處，而應予撤銷，
      並為適法之處分。
  (二)1.次按「經編定使用之土地，如土地所有權人檢具確於公告
      編定前或公告編定期間已變更使用之合法證明文件，依照
      九、（二）編定原則表及說明辦理更正編定。」作業須知
      第22點定有明文。
    2.被告駁回系爭土地更正編定申請案件，即係主張申請文件
      中所附之完工證明文件業經員山鄉公所以80年3 月7 日80
      員鄉建字第1594號函撤銷而自始喪失效力。然所謂「合法
      證明文件」，並非僅限須以完工證明文件申請，有被告所
      發布之更正編定作業流程表之記載可資參照。況本案地政
      事務所所印發之土地更正編定申請書上，並無記載必須以
      何種規定、文件始得為申請，故原告係於申請書上直接檢
      附完工證明及法院判決書以為證明文件，即有符合作業須
      知第9 點之規定，得以證明系爭土地於編定公告前確實有
      建築使用及有依法完成基礎工程者之情形，自得依作業須
      知第22點辦理更正編定。是認如被告認定該完工執照已被
      撤銷，則仍應考慮其餘證明文件得否證明有建築使用及有
      依法完成基礎工程者之情形，而非即予駁回處分。再則宜
      蘭縣員山鄉公所96年10月22日員鄉工字第0960011469號函
      之說明，並無論及系爭完工執照被撤銷之情事，是否系爭
      完工執照業已遭撤銷亦非無疑。
  (三)被告主張依據行政程序法第118 條之規定及行政院秘書處46
    年6 月5 日台四十六內字第3038號函之意旨，地政機關不得
    依據刑事判決逕辦塗銷登記云云。惟查台灣高等法院81年度
    上訴字第4500號判決書，係在說明系爭土地業於宜蘭縣政府
    70 年2月2 日以70府籍字第04153 號函核准變更為非耕地使
    用，及於73年以前已存在建築使用之建物，亦符合包括台灣
    省政府68年3 月14日府民地六第11162 號函訂頒之「辦理耕
    地部分變更為非耕地使用及分割審核注意事項」第五大項第
    一小項（f ）之相關規定。故認系爭土地既於編定公告前已
    實際作建築使用及有依法完成基礎工程者之情形，依法被告
    即應為本案申請土地更正編定之核定，上開高等法院之判決
    書理由之意旨與被告所依據行政院秘書處46年6 月5 日台四
    十六內字第3038號函之內容，係屬二事，恐係被告誤用函釋
    內容，而有原處分違法之違誤。
  (五)綜上所述，系爭土地更正編定申請案，並非絕對必須以核發
    使用執照之文件為申請文件，亦非須如訴願機關以已有合法
    建物存在為唯一之申請要件。然訴願決定機關仍以本案申請
    所附之文件須限於房屋謄本、建築執照等證明文件，增加作
    業須知等規定所無之限制，顯有不當。另原告於原申請書內
    所檢附之台灣高等法院81年度上訴字第4500號判決書理由之
    記載，是認系爭土地既於編定公告前實際作建築使用或已依
    法完成基礎工程者，即得為本案申請，然被告不查，未審核
    其他符合規定之條件，僅以使用執照業經撤銷為理由，即駁
    回前開申請，是認原處分決定尚有不當等情，並聲明求為判
    決撤銷訴願決定及原處分。
三、被告則以：
  (一)1.按被告所屬地政單位辦理地目變更及更正編定作業注意事
      項規定：「壹、地目變更及更正編定合法房屋之審查注意
      事項：依內政部63年3 月8 日台內營字第575150號函於民
      國60年12月22日建築法修正公佈前之合法房屋規定四種文
      件：（1.房屋謄本，建築執照或建物登記證明。2.戶口遷
      入證明。3.完納稅捐證明。4.繳納自來水或電費證明），
      應依建築法適用時間認定其房屋是否合法，並依左列規定
      辦理：…四、在68年3 月14日（即省府68年3 月14日訂頒
      ：辦理耕地部分變更為非耕地使用及分割審核注意事項）
      以前「旱」地目土地上興建房屋，興建部分房屋分割案件
      ，如提出建築主管單位核發使用執照、完工證明或提出遷
      入戶口證明、完納稅捐、繳納自來水費或電費之ㄧ者，或
      其他能證明該建物確實存在，該日前已興建而在該日以後
      始建照完成者。五、在「旱」地目土地上部份興建房屋68
      年3 月14日以後，由業主持本府核准變更為非耕地使用文
      件及完工證明書或使用執照，向土地所在地該管地政事務
      所申辦地目變更及分割」。
    2.查新城段新城小段126-2 地號（即重測後為員山鄉○○段
      754 地號土地）「旱」地目土地部分興建房屋乃屬上揭規
      定所規範者，應符合規定程序辦理，非原告所謂編定公告
      前實際做建築使用即符合規定。
  (二)原告檢具員山鄉公所79年12月27日79員鄉工字第13539 、13
    540 號完工證明書影本二紙申請旨揭土地更正編定為「同區
    甲種建築用地」，惟查前開完工證明書業經員山鄉公所於民
    國80年3 月7 日80員鄉建字第1594號函撤銷自始喪失效力，
    本案完工證明文件既經撤銷喪失效力核與作業須知第22 點
    規定不符，自不得據以辦理更正編定為甲種建築用地。
  (三)次按台灣省政府70年2 月12日府建四字第103590號頒台灣省
    非都市土地使用編定時建築管理實施要點二：「非都市土地
    使用編定前已施工之建築物，應於編定公告之日起二十日內
    派員調查、拍照、作成紀錄，以憑作為處理之依據…」及省
    府72年6 月28日七二府建四字第149817號函示：「非都市土
    地使用編定前已施工完成基礎之建築物，凡經調查、拍照、
    記錄有案者，准於按其實際完工時核發完工證明」。系爭土
    地員山鄉公所並無依規定調查記錄有案，又更正編定為建築
    用地案件，涉關重大權益，員山鄉公所並無踐行既有程序，
    僅憑地主同意書、工地主任證明書及起造人切結書遽以核發
    完工證明，期間曾遭被告糾正在案，另調閱宜蘭地政事務所
    73年非都市土地使用編定現況調查圖並無本案之建築房屋紀
    錄，編定使用卡亦無記載起造房屋間數，至原告所引台灣高
    等法院81年度上訴字第4500號判決書中台灣省農林廳檢驗局
    農林航空測量所於73年間拍攝之航空照片已發現有水泥基礎
    構造和突起物存在云云，僅為本案更正編定建築物存在之參
    考，按更正編定案件係為實質審查之認定，檢具合法證明文
    件為必要條件，本案主體建築物既經當年宜蘭地政事務所於
    調查期間現況勘查證明無存在，且原告於81年刑事訴訟中係
    為建物不存在之主張者，就本案建築物存在與否其論點反覆
    實不可採信。
  (四)綜上所陳，系爭土地上建築物完工證明文件既經撤銷自始喪
    失效力，且73年非都市土地使用編定現況調查圖並無建築房
    屋紀錄，是本件合法文件欠缺、主體實質認定無存在等語，
    資為抗辯，並聲明求為判決駁回原告之訴。
四、兩造之爭點：系爭土地於非都市土地使用編定前，是否確已
    變更使用，且有施工完成基礎之建築物存在？
 (一) 相關規定：
  區域計畫法第15條第1 項規定：「區域計畫公告實施後，不
    屬第十一條之非都市土地，應由有關直轄市或縣( 市) 政府
    ，按照非都市土地分區使用計畫，製定非都市土地使用分區
    圖，並編定各種使用地，報經上級主管機關核備後，實施管
    制。變更之程序亦同。其管制規則，由中央主管機關定之。
    」。同法施行細則第16條規定：「依本法第十五條製定非都
    市土地使用分區圖、編定各種使用地與辦理非都市土地使用
    分區及使用地編定檢討之作業方式及程序，由內政部定之。
    」
  內政部「製定非都市土地使用分區圖及編定各種使用地作業
    須知」第9 點非都市土地各種使用地之編定原則: ．．（二
    ）現已為某種使用之土地，依下表及說明規定，按宗分別編
    定之：說明．．2 : 「合於下列情形之一土地，在特定農業
    區、一般農業區及特定專用區編為甲種建築用地；在山坡地
    保育區、森林區及風景區編為丙種建築用地：…（3 ）於使
    用編定結果公告前實際已全部（宗）作建築使用或已依法完
    成基礎工程者。但原依土地法規定編定為農業用地之土地，
    非法變更作建築使用以及依實施都市計畫以外地區建築物管
    理辦法申請建築農舍之土地，仍編為農牧用地。3:「特定農
    業區、一般農業區．．內之一宗土地，於使用編定結果公告
    前，部分已作建築使用、已依法完成基礎工程者或已領有使
    用執照者，應於土地使用現況調查清冊或卡片內註記，並以
    各該區之主要用地編定，俟土地所有權人申請分割後再予更
    正編定。其有第二目第三子目但書情形者，不得更正編定為
    各種建築用地。」。第22點規定：「經編定使用之土地，如
    土地所有權人檢具確於公告編定前或公告編定期間已變更使
    用之合法證明文件，依照九、（二）編定原則表及說明辦理
    更正編定。」
  70年2 月12日訂定之台灣省非都市土地使用編定時建築管理
    實施要點：
    ( 第2 點) 「非都市土地使用編定前已施工之建築物，應於
    編定公告之日起二十日內派員調查、拍照、作成紀錄，以憑
    作為處理之依據，調查表格式比照實施都市計畫以外地區建
    築物管理辦法發布時施工中建築物況調查表辦理。」( 第4
    點) 「位於未實施建築管理地區在非都市土地使用編定前已
    施工完成基礎之建築物，經調查、拍照、作成紀錄有案者，
    准予比照內政部63年7 月10日臺內營字第593737號函示得繼
    續施工完成二層，並不得超過7 公尺，如施工已超過二層者
    ，以完成當層為止。」( 第5 點) 「前述第4 點．．其基礎
    認定標準如左：磚構造者，應完成鋼基礎及栓基礎。鋼
    筋混凝土構造者，應完成地粱及栓基礎或完成地下室基礎工
    程。前項僅放樣挖土豎立鋼筋者，不得視為完成基礎工程。
    」
  宜蘭縣政府所屬地政單位辦理地目變更及更正編定作業注意
    事項：「壹、地目變更及更正編定合法房屋之審查注意事項
    ：．．五、在『旱』地目土地上部份興建房屋68年3 月14
    日以後，由業主持本府核准變更為非耕地使用文件及完工證
    明書或使用執照，向土地所在地該管地政事務所申辦地目變
    更及分割…」
 (二)原告以其所有系爭土地（重測前為新城段新城小段126-2 地
   號），地目為「旱」，檢具非都市土地變更編定申請書、宜
   蘭縣員山鄉公所96年10月22日員鄉工字第0960011469號函影
   本、完工證明書影本5 張、臺灣高等法院81年度上訴字第
   4500號刑事判決書、宜蘭縣員山鄉戶政事務所98年4 月20日
   員鄉戶字第0980000884號函及門牌證明書4 張，主張系爭土
   地於73年使用編定前，已有合法建築物存在，向宜蘭地政事
   務所申請由一般農業區農牧用地更正編定為同區甲種建築用
   地。而台灣北部區域計畫經行政院於72年3 月30日備案，被
   告於73年10月15日公告非都市土地使用編定，系爭土地使用
   編定為一般農業區農牧用地，為兩造所不爭執，並有區域計
   畫及非都市土地使用編定公告日期一覽表、系爭土地登記謄
   本影本附於訴願卷可參，揆諸首開規定，原告申請更正編定
   為同區甲種建築用地，即應證明系爭土地於73年10月15日使
   用編定結果公告前，實際已作建築使用或已依法完成基礎工
   程，合先敘明。
 (三)查原告前所提出之宜蘭縣員山鄉公所79年12月27日79員鄉建
   字第13539 號、第13540 號建築物完工證明書( 參訴願卷第
   37、38頁) ，依台灣省非都市土地使用編定時建築管理實施
   要點( 參訴願卷第40頁) 二，非都市土地使用編定前已施工
   之建築物，應於編定公告之日起20日內派員調查、拍照、作
   成紀錄，以憑作為處理之依據。員山鄉公所核發前開建築物
   完工證明書時，並未依上開規定程序辦理，僅依地主同意書
   、工地主任證明書及起造人切結書遽以核發完工證明，嗣復
   經員山鄉公所以80年3 月7 日80員鄉建字第1594號函( 參訴
   願卷第39頁) 撤銷前開建築物完工證明書；另經被告以80年
   7 月24日80府地用字第04237 號函（見原處分卷第25頁）糾
   正在案，有各該函影本附於各該卷可參，是以該建築物完工
   證明書自不生效力，而無證據力。
 (四)原告雖另主張略以系爭土地於編定公告前已完成基礎工程，
   有台灣高等法院81年度上訴字第4500號刑事判決所載略以「
   「．．台灣省政府農林廳檢驗局( 按係林務局之誤載) 農林
   航空測量所航空照片，利用儀器研判之結果，發現有水泥基
   礎構造和突起物存在( 見高院刑事卷第161 頁) ，可見系爭
   土地於73年經宜蘭縣政府實施區域計劃，依非都市土地使用
   編定為一般農業區農牧用地時，已有建築之基礎存在」等語
   可證云云。惟按「刑事判決所認定之事實，及其所持法律上
   見解，並不能拘束本院。本院應本於調查所得，自為認定及
   裁判。」最高行政法院著有44年判字第48號判例可參。而查
   ，本件前開刑事判決係以該案公務員被告無圖利他人之犯意
   而為無罪之諭知，與本件應以是否符合准予更正編定之要件
   為准否之處分者無涉。且查，刑事判決所載該測量所所稱之
   73年空照圖並未附於該卷內；而原告提出之72年10月9 日年
   空照圖照片( 見訴願卷第104 頁，兩造同意航空測量所所稱
   之73年空照圖，為原告於本案所提出之72年空照圖之筆誤)
   亦無從判斷有符合上開基礎認定標準之基礎存在。另縱對照
   同卷第91頁該刑事案被告提出之照片，即原告所稱符合上開
   規定之「已完成基礎工程」之照片，亦僅有數支水泥柱，經
   核與前開「台灣省非都市土地使用編定時建築管理實施要點
   」第5 點規定之基礎認定標準「磚構造者，應完成鋼基礎
   及栓基礎。鋼筋混凝土構造者，應完成地粱及栓基礎或完
   成地下室基礎工程。前項僅放樣挖土豎立鋼筋者，不得視為
   完成基礎工程」之規定亦不符合，無從認定為合於上開在非
   都市土地使用編定前已施工完成基礎之建築物；更何況其並
   未經員山鄉公所依前開規定調查、拍照、作成紀錄有案，亦
   與一般農業區農牧用地得更正編定為同區甲種建築用之規定
   程序不合，被告否准更正，並無違誤。
 (五)末查，原告於80年3 月2 日曾以土地共有人之身分，以存證
   信函致宜蘭地政事務所及員山鄉公所略以：「建商在第126-
   2 地號（按即系爭土地重測前地號）保留地不法新增建別墅
   兩幢（同新路420 巷2 號及4 號，按即系爭建物）．．屬違
   章建築，請停核辦該兩幢基地地目變更相關手續」等情，有
   該存證信函影本附於偵查卷第47-52 項可參，原告竟於取得
   系爭土地後，於本件竟就其前所主張違法之事由，請求准予
   變更地目，其主張為無理由至明。再者，就系爭土地於73年
   非都市土地使用編定前，是否確已有施工完成基礎之建築物
   存在一節，經查，在前開刑事案件偵查中，該案被告承辦公
   務員王仁濂供稱「省府規定需到現場調查拍照73年以前完成
   基礎，73年我到現場看過，與以前105 戶部分照片符合，此
   2 戶無拍照存證．．我當時沒注意到是否完成基礎，建戶也
   沒有提出申請」、「此2 戶申請人沒有提出申請，且雜草很
   高，沒有特別注意，我並非說有地基」（參偵查卷第54頁、
   第107 頁背面）；另79年7 月至80年2 、3 月間完成系爭建
   築物之承包商林庚申供稱：「該兩棟別墅基地是完全沒有動
   工施作過的新基地，我是從挖地基開始，然後舖鋼筋灌漿，
   做地樑開始．．」、「我在施工時，地基是未曾施工過的新
   工地，也無水泥或其他施工後殘留之殘物」「我在建C13 、
   C14 時步沒有地基，只有一個小斜坡，確實如此，．．地基
   是我動工時挖的」（偵查卷第59頁、第1051頁）；曾於80年
   5 月21日出具證明書證明系爭土地有地基存在之吳正欉、吳
   萬福於偵查中稱：「(79 年施工2 別墅時) 中間有一個凹洞
   ，但沒有地基，唐( 松夫) 叫我請工人把洞填平」「我們二
   人均不知證明書內容，而且實際情形，我們不知此事」、「
    (70 年)我們沒有施工，那時我們均不認識」（偵查卷第
   109 頁及背面），是以由本院所調取之偵查卷中，當時相關
   之當事人之陳述，足認系爭土地於73年非都市土地使用編定
   前，並無任何地基存在，足認系爭土地在非都市土地使用編
   定前，並無已施工完成基礎之建築物存在，事證明確；原告
   雖主張上述刑案中之證人證詞，僅為片斷陳述，不足採信云
   云，惟查，79年7 月至80年2 、3 月間之建築承包商林庚申
   之證詞業足證明其承攬系爭建物時，確無任何建築基礎存在
   ，其經歷見聞，自較航空測量所將航空照片利用儀器研判之
   「結果」為可採，原告之主張並無可採。又本件系爭建物之
   原始取得人案外人唐松夫、陳宏雄，即原告之前手，前於80
   年間曾向宜蘭地政事務所申請系爭建物所有權第一次登記，
   經該所否准，唐松夫不服提起訴願、再訴願均遭駁回確定在
   案，亦有被告提出之訴願、再訴願決定書影本附卷可參，併
   此敘明。
 (六)綜上所述，本件原處分並無違法，訴願決定予以維持，核無
   不合。原告訴請撤銷，為無理由，應予駁回。
 (七)兩造其餘之主張陳述，核與上開結論不生影響，爰不予一一
   論述，附此敘明。
五、據上論結，本件原告之訴為無理由，依行政訴訟法第98條第
    1 項前段，判決如主文。
中    華    民    國    98    年    12    月    10    日
                    臺北高等行政法院第五庭
                              審判長法  官  黃清光
                                    法  官  周玫芳
                                    法  官  蔡紹良
上為正本係照原本作成。
如不服本判決，應於送達後20日內，向本院提出上訴狀並表明上
訴理由，如於本判決宣示後送達前提起上訴者，應於判決送達後
20日內補提上訴理由書（須按他造人數附繕本）。
中    華    民    國    98    年    12    月    10    日
                                    書記官  方偉皓


司法院資訊處製作；財團法人民間司法改革基金會備份。
